【裁判字號】    97,交上易,752
【裁判日期】    980422
【裁判案由】    過失傷害
【裁判全文】
臺灣高等法院臺南分院刑事判決       97年度交上易字第752號
上  訴  人  臺灣臺南地方法院檢察署檢察官
被      告  甲○○
選任辯護人  徐建光律師
上列上訴人因被告過失傷害案件，不服臺灣臺南地方法院97年度
易字第1225號中華民國97年10月21日第一審判決（起訴案號：臺
灣臺南地方法院檢察署96年度偵字第18366號），提起上訴，本
院判決如下：
    主  文
上訴駁回。
    理  由
一、公訴意旨略以：被告甲○○於民國96年10月12日18時許，騎
    乘車牌號碼ＮＫＪ－267號重型機車，沿臺南縣永康市○○○
    街由東往西方向行駛，行經該路段與永大路2段之交岔路口
    時，本應遵守道路交通標誌、標線、號誌之指示，及注意車
    前狀況，並隨時採取必要之安全措施，且依當時天候晴且夜
    間有照明、路面乾燥無缺陷，又無不能注意之情事，竟疏未
    注意，貿然闖越紅燈駛入上開路口，且未注意車前狀況，適
    乙○○騎乘車牌號碼912－ＢＺＨ號重型機車沿永大路2段由
    南往北方向，亦駛入上開路口，見狀緊急剎車滑倒在地並撞
    及甲○○即車左側，致乙○○受有頭部外傷併右前額及眉挫
    裂傷、頭部外傷合併顱骨骨折等傷害，因認被告甲○○涉有
    刑法第284條第1項之過失傷害罪嫌。
二、按犯罪事實應依證據認定之，無證據不得認定其犯罪事實；
    不能證明被告犯罪者，應諭知無罪之判決，刑事訴訟法第15
    4條第2項、第301條第1項，分別定有明文。又按刑事訴訟法
    第161條第1項規定，檢察官就被告犯罪事實，應負舉證責任
    ，並指出證明之方法。對於其所訴之被告犯罪事實，應負提
    出證據及說服之實質舉證責任，倘所提出之證據，不足為被
    告有罪之積極證明，或其闡明之證明方法，無從說服法官以
    形成被告有罪之心證，基於無罪推定之原則，自應為被告無
    罪判決之諭知。而所謂認定犯罪事實之證據，係指足以認定
    被告確有犯罪行為之積極證據而言，如未發現相當證據，或
    證據不足以證明，自不能以推測或擬制之方法，以為裁判基
    礎。再者，刑事訴訟上證明之資料，無論其為直接證據或間
    接證據，均須達於通常一般人均不致於有所懷疑，而得確信
    其為真實之程度，始得據為有罪之認定，若其關於被告是否
    犯罪之證明未能達此程度，而有合理性懷疑之存在，致使無
    從形成有罪之確信，根據「罪證有疑，利於被告」之證據法
    則，即不得遽為不利被告之認定，其以情況證據（即間接證
    據）斷罪時，尤須基於該證據在直接關係上所可證明之他項
    情況事實，本乎推理作用足以確證被告有罪，方為合法，不
    得徒憑主觀上之推想，將一般經驗上有利被告之其他合理情
    況逕予排除。
三、公訴人認被告甲○○涉有前開犯行，無非以本件業據告訴人
    乙○○指訴，並有永達醫院診斷乙種證明書及成功大學醫學
    院附設醫院診斷證明書各1紙、道路交通事故調查報告表(一)
    、(二)、道路交通事故圖、現場及車損照片10紙附卷可參。復
    經調閱肇事當日路口監視畫面，有證人王憲文之車牌號碼23
    03－ＧＫ號自用小客車於「17：50：48」行駛在大灣3街由
    東往西方向停等畫面，並於數秒後起步前進，然被告所騎乘
    之車牌號碼ＮＫＪ－267號重型機車，係於「17：53：41」
    即較證人王憲文所駛之上開自用小客車，早先7秒通過上開
    路口，足證被告甲○○通過該路口時號誌應為紅燈；又本件
    車禍囑託臺灣省臺南區車輛行車事故鑑定委員會鑑定結果，
    亦同此認定，有該委員會97年2月21日南鑑字第0975900515
    號函1份等在卷，為其主要論據。
四、惟訊之被告甲○○堅詞否認有何過失傷害之犯行，辯稱：是
    告訴人闖紅燈，我沒有闖紅燈等語。因此，本件之爭點在於
    ，本件究係何人闖越紅燈？如係告訴人闖紅燈，則被告對於
    告訴人因本件車禍所受之傷害，應否負責？經查：
  (一)證人王憲文於原審審理時證稱：「我車子是從大灣3街要過
    永大路路口，我是停在汽車道上，當時是紅燈在等綠燈，紅
    燈轉綠燈亮時，我車子準備要起步，我看到永大路左前方，
    有1輛機車很快速地騎乘過來，我有踩1下煞車、頓1下車子
    還是沒有動，那時候我就看到2台摩托車在我前方倒在地上
    」，「（問：你看到那輛沿著永大路2段騎著很快的機車，
    撞到與你同方向要往前的機車？）我只有看到這2台機車倒
    地」，「（請描述你踩煞車頓1下後的情況）我只有看到2台
    機車相撞，至於如何相撞我不清楚」，「（問：從永大路2
    段騎乘過來的機車，是先滑倒再撞到與你同方向的機車，還
    是他們2輛機車直接相撞？）【是永大路那輛機車先滑倒在
    地上，再撞到與我同方向行駛的那輛機車】」，「（問：當
    時永大路那輛機車在滑倒的時候，你的行駛方向是否已經綠
    燈？）是的。因為如果不是已經綠燈，他就會直接撞到我」
    ，「（問：當你行駛方向是紅燈時，與你同方向道路有無任
    何機車闖紅燈？）【當時與我同方向的道路，沒有任何車輛
    闖紅燈穿越永大路】」，「（問：依照你當時看到車禍的狀
    況，永大路方向的機車是否係闖紅燈？）我只能說我的方向
    是綠燈，就我的經驗判斷，那時一般橫向的永大路應該是紅
    燈」等語明確（參見原審卷第51頁至53頁），經核與證人王
    憲文於偵查中所證述之情節大致相符（參見偵卷第35頁）。
    足證證人王憲文起步前（即大灣3街）之號誌為紅燈，而同
    向之道路上包括是時在場之被告甲○○，均未有任何闖紅燈
    穿越永大路之行為，則被告甲○○既未闖紅燈，自已有遵守
    交通號誌之行為，殆無疑義。而證人王憲文上揭證詞，亦可
    證當時大灣3街之號誌轉為綠燈後，告訴人乙○○所行經之
    永大路上之號誌為紅燈甚明。查永大路上之號誌既為紅燈，
    告訴人乙○○猶無視闖越紅燈，足認本件被告甲○○對於告
    訴人乙○○所受傷害之發生，主觀上並無任何過失。
  (二)又查，證人黃彥珽於原審審理時亦證稱：「（問：96年10月
    12日16時許在臺南縣永康市○○○街與永大路2段之交岔路口
    ，你看到什麼情況？）當天在臺南縣永康市○○○街與永大
    路2段之交岔路口，是被告騎乘機車載我。當時我們這邊的
    綠燈亮了，被告就要往前起步，然後我就聽到左側有很大的
    緊急煞車聲音，我就往左邊看，我看到有人騎乘摩托車先滑
    倒，滑倒之後對方的車身再撞到我們的車子」，「（問：你
    如何知道你們這邊的燈號是綠燈可以通行的情況？）我們這
    邊是直行（大灣3街），我有看到我們對面大灣3街的紅綠燈
    是綠燈，綠燈之後被告才起步」，「（請描述撞到之後的情
    況。）我們車子被撞到之後，過了永大路的大灣3街人行道
    上，剛好有我們公司的1位男同事，他聽到緊急煞車聲，他
    與被告就一起先把倒地的那個人扶到旁邊人行道上，我跟著
    被告走到人行道」，「（問：你乘坐的機車是何處被撞到？
    ）機車左側被撞到」等語明確（參見原審卷第68至69頁），
    不僅與證人黃彥珽於偵查中所證述大灣3街已綠燈後，被告
    始騎出去之情節符合（參見偵卷第10頁），且亦與證人王憲
    文前開所述，大致吻合。由此可知，當時永大路既為紅燈，
    大灣3街則應為綠燈，彼時路權應屬於被告甲○○所騎乘之
    大灣3街道路上駕駛人所取得，告訴人乙○○本應遵守號誌
    停止在永大路前。乃告訴人乙○○既未停止而仍貿然闖越紅
    燈行進，自應對其自己所受之傷害負責，而不得歸責於被告
    。
  (三)再者，依照原審97年9月18日當庭勘驗結果：「於案發當天
    17時53分41秒畫面出現被告甲○○騎乘之摩托車往前直行」
    ，業經原審勘驗屬實，有原審勘驗筆錄附卷可佐。而就秒數
    部分，參酌臺灣臺南地方法院檢察署之交通號誌時制秒數表
    （臺灣臺南地方法院檢察署96年度核交字第4606號偵查卷第
    31頁），當天被告甲○○固於17時53分41秒出現在畫面上往
    前直行，惟該監視器並未錄下其究否有穿越事發時之路口，
    參閱證人王憲文所證述是時大灣3街並無任何人有闖越紅燈
    之行為等情，及與證人黃彥珽互核相符之證詞以觀，足證被
    告甲○○辯解其在17時53分接近41秒時，並未穿越事發之路
    口，而是停在該路口等紅燈乙情，應可採信。而本件監視器
    畫面既未拍到被告甲○○之機車在路口停紅燈的畫面，難認
    已有「積極之證據」證明被告甲○○確有闖紅燈之行為。況
    且，被告甲○○抗辯監視器之畫面角度偏斜，此有被告甲○
    ○於97年4月29日於原審提出聲請狀檢附之照片為證，經核
    與原審勘驗筆錄中所示監視器之角度相符，有部分之位置並
    無法完全錄下，故就交通號誌時制秒數表可知，發生車禍的
    時間點是在證人王憲文等紅燈轉綠燈，車子要起步時，則證
    人王憲文證述其車子停頓1下之前1、2秒（即17時53分58秒
    之前1、2秒），是時在大灣3街，已可判定係屬綠燈之情形
    ，亦與原審勘驗筆錄所載之17時53分58秒所述之時間極為吻
    合。足證本案車禍發生之時間點，並非在起訴書所載17時53
    分41秒之時間，而是在17時53分58秒之前1、2秒之時發生，
    甚為顯然。因此，本件車禍既非在17時53分41秒時發生，即
    可判定被告甲○○並未闖紅燈，則被告甲○○既未在是時闖
    紅燈而是綠燈之狀態，永大路自然是屬於紅燈之情形。是公
    訴意旨推論被告甲○○輕忽號誌燈之指示而貿然闖越之可能
    性極高情節，即無可採。
  (四)此外，衡諸本件經原審再依職權送臺灣省車輛行車事故覆議
    鑑定委員會鑑定後，亦推翻臺灣省臺南區車輛行車事故鑑定
    委員會原先所認定被告有闖紅燈之見解，而認為：「因雙方
    當事人均稱綠燈進入路口，且由現有跡證資料無法研判確認
    孰方未遵守號誌指示，未便遽以明確覆議」，有臺灣省車輛
    行車事故覆議鑑定委員會97年6月3日覆議字第0976202007號
    函附卷可佐（參見原審卷第17頁），則本件既未有任何不利
    於被告甲○○之積極證據存在，公訴意旨以此時間點作為被
    告甲○○有闖紅燈之時點，顯然違誤。
  (五)至告訴人乙○○於原審審理時固陳稱：如係機車滑倒為何無
    刮地痕？及證人王憲文所述渠係遵守紅燈而在斑馬線前停車
    乙節，均不實在云云。然查：本案被告甲○○之機車左前方
    有擦痕，而告訴人乙○○機車之右上緣亦有擦痕，顯見當時
    2輛機車，均有滑倒而與地面接觸之情形。至於機車滑倒與
    刮地痕之長、短，並非道路交通事故現場圖及調查報告表中
    應記載之事項，故告訴人乙○○質疑此部分之說詞，亦難認
    定被告甲○○有「積極證據」可證明其主觀上有過失之依據
    。又證人王憲文之車輛是否停放在班馬線上或停在斑馬線前
    ，乃是證人王憲文本身是否有違規之行為，證人所證現場係
    紅燈、綠燈，及在大灣3街上有無人闖越紅燈之情形是否屬
    實，始為本件車禍之重心所在。故告訴人乙○○執前開情詞
    主張證人王憲文違規乙節，顯與本件車禍無涉，尚難資為被
    告甲○○不利之認定。
  (六)另公訴人上訴意旨指稱：依台灣省台南區車輛行車事故鑑定
    委員會鑑定意見及監視畫面顯示可認定，大灣3街交通號誌
    應係在17時53分10秒至13秒時轉換為綠燈，再依卷附之交通
    號誌時制秒數表，其中大灣3街之廣泛綠燈為26秒（即圓綠2
    0秒+黃3秒+全紅3秒），則該路口應在17時53分36秒至39秒
    間，完全轉換為紅燈，並以此推算，該路口須至17時54分17
    秒時，方有可能再轉換為綠燈。而被告所騎乘之機車，係於
    17時53分41秒或42秒通過，顯然在17時53分39秒之後，彼時
    大灣3街已轉換為紅燈，且被告之機車到達路口時並無煞停
    跡象，可認被告係闖紅燈等節。但查，本件監視器畫面並未
    拍到被告甲○○所騎機車有穿越事發路口之畫面，業如前述
    ，且經本院於98年3月4日勘驗監視器畫面結果，17時53分接
    近42秒之後，尚有其他與被告同向之機車亦直行（參見本院
    卷第80頁），則被告甲○○辯解其在17時53分接近41秒時停
    在該路口等紅燈，顯非全然無據。何況系爭大灣3街於全紅3
    秒時，彼時永大路口亦應是全紅3秒才是。而證人王憲文駕
    車恰巧經過事發路口，又係於偵查中經檢察官依職權傳喚始
    到庭作證，而非被告所聲請傳訊之證人，則證人王憲文於偵
    查所言關於被告甲○○與告訴人乙○○間發生車禍之證詞，
    應屬中立可信，尚不能遽認其證詞偏頗亦明。
五、綜上所述，公訴人認被告甲○○涉犯刑法第284條第1項過失
    傷害罪嫌所憑之證據資料，經法院調查證據結果，尚不能證
    明被告甲○○有何過失之犯行。告訴人乙○○客觀上固受有
    傷害，然被告甲○○經調查結果既無過失，自不得基此認為
    應歸責於被告甲○○。此外，復無其他積極證據可資證明被
    告甲○○確有公訴人上開所指犯行，則依犯罪事實應以證據
    為其認定基礎，如積極證據不足以證明被告犯罪，而依調查
    所得資料，在一般生活經驗上尚非不得另為其他有利被告之
    推定，本於罪疑惟無之法則，即應依法為被告無罪判決之諭
    知。
六、原審以被告甲○○本件被訴過失傷害犯罪，尚屬不能證明，
    因而為被告甲○○無罪之諭知。本院經核，原判決認事並無
    違誤，檢察官上訴意旨執上開情詞指摘原判決不當，為無理
    由，應予駁回。
七、據上論結，應依刑事訴訟法第368條，判決如主文。
本案經檢察官楊治宇到庭執行職務。
中    華    民    國    98    年    4     月    22    日
                  刑事第二庭    審判長法  官  葉居正
                                      法  官  吳勇輝
                                      法  官  郭千黛
以上正本證明與原本無異。
不得上訴。
                                      書記官  尤乃玉
中    華    民    國    98    年    4     月    23    日


司法院資訊處製作；財團法人民間司法改革基金會備份。
